【裁判字號】    99,台上,5934
【裁判日期】    990930
【裁判案由】    殺人
【裁判全文】
最高法院刑事判決            九十九年度台上字第五九三四號
上  訴  人  台灣高等法院花蓮分院檢察署檢察官
上  訴  人
即  被  告  甲○○
            乙○○
上  一  人
選任辯護人  陳明暉律師
上  訴  人
即  被  告  丙○○  男民國○○年○月○日生
                    身分證統一編號：Ｚ000000000
                    住台灣省桃園縣楊梅鎮○○里○○街28巷
                    40號3樓（另案於台灣花蓮監獄執行中）
上列上訴人等因被告等殺人案件，不服台灣高等法院花蓮分院中
華民國九十九年六月二十九日第二審更審判決（九十八年度上重
更(二)字第六號，起訴案號：台灣花蓮地方法院檢察署九十六年度
偵字第四０八三號、第四一六五號、第四三一０號，九十六年度
偵緝字第三七二號、第三七三號），提起上訴，本院判決如下：
    主  文
原判決撤銷，發回台灣高等法院花蓮分院。
丙○○之上訴駁回。
    理  由
一、撤銷發回部分：
本件原判決認上訴人即被告甲○○、乙○○、丙○○有原判決事
實欄所載殺人犯行，因而撤銷第一審此部分之科刑判決，改判仍
論處甲○○、乙○○、丙○○共同殺人罪刑（主刑部分，甲○○
處無期徒刑，乙○○、丙○○均處有期徒刑十八年），固非無見
。
惟查：(一)、有罪判決書，對於被告有利之證據不採納者，應說明
其理由，為刑事訴訟法第三百十條第二款所明定，故有罪判決書
對於被告有利之證據，如不加以採納，必須說明其不予採納之理
由，否則即難謂無判決不備理由之違法。原判決認定本案係由甲
○○提議掩埋被害人張延誠，並與乙○○取得共識後，將先前傷
害之犯意提升為殺人之犯意，決定將被害人活埋，乃由乙○○叫
不知情之何雲霆前往甲○○住處拿來兩支圓鍬，嗣乙○○再到柚
子園外產業道路上，叫何春霆去買冥紙及紅布條等情（見原判決
第三頁第十九至二十七行）。係以丙○○於原審之供證、少年林
００於第一審少年法庭之供詞，及何春霆於偵查及原審法院上訴
審之證詞，為其論據（見原判決第六頁以下理由欄參、二之（二
）至（五）部分）。惟丙○○於警詢及偵查中曾供稱：伊聽完後
很生氣，又打被害人，他就暈過去，甲○○就叫伊與少年林００
將他埋起來，圓鍬、冥紙、紅布條係甲○○叫站在馬路上的人去
買，是甲○○提議、策劃掩埋被害人等語（見偵字第四０八三號
卷第一一七至一一八、一四七至一四八頁），於第一審為延押訊
問時亦供稱：是甲○○決定要將被害人埋起來等語（見偵聲第六
十二號卷第十八頁）；少年林００於第一審法院少年法庭調查時
亦曾供稱：甲○○叫何春霆回去拿圓鍬，是甲○○提議說要掩埋
被害人等語（見少調字第二四六號卷第九、五十一頁）；李玉琳
於偵查中亦證稱：甲○○指示伊開車往柚子園，是甲○○叫何春
霆去買圓鍬、冥紙及紅布條等語（見偵字第四０八三號卷第二一
０頁）；鐘享文於第一審行準備程序時亦供稱：是甲○○叫何春
霆去買圓鍬、冥紙及紅布條等語（見第一審卷(一)第四十五頁）。
原判決就上開有利於乙○○之部分未予採納，並未說明理由，自
有理由不備之違誤。又依原判決事實欄記載甲○○、乙○○、丙
○○均係成年人，甲○○提議掩埋張延誠，於與乙○○取得共識
後，與丙○○、少年林００及彭００共同基於犯意之聯絡，將先
前傷害之犯意提升為殺人之犯意，決定將張延誠活埋等情（見原
判決第三頁第十九至二十一行），似認甲○○、乙○○、丙○○
等人主觀上均明知少年林００、彭００案發時均尚未滿十八歲，
亦即有與各該未滿十八歲之少年共同實行犯罪之確定故意。乃理
由欄明共同正犯少年林００、彭００為本案犯行時，均係未滿
十八歲之少年，年事尚輕，客觀上可預見均未滿十八歲，甲○○
、乙○○、丙○○縱非明知少年林００、彭００均為未滿十八歲
之少年，然此並不違背其等之本意，應認渠等有與各該少年共同
實行犯罪之不確定故意，均應依兒童及少年福利法第七十條第一
項前段之規定加重其刑（法定刑為死刑、無期徒刑部分依法不得
加重）等由（見原判決第十二頁第六至十五行），又認甲○○、
乙○○、丙○○主觀上並不確定各該少年係未滿十八歲之人。其
事實認定與理由說明不盡相符，已有矛盾；且就甲○○、乙○○
、丙○○主觀上何以可預見少年林００、彭００尚未滿十八歲，
並未說明其所憑之依據，亦有理由欠備之違法。本院前次發回意
旨即已指明，原判決仍未就此詳予研求，其瑕疵仍然存在。再者
，原判決事實欄雖記載當時在案發現場之甲○○、乙○○、丙○
○及少年林００、彭００等五人，均尚能聽到張延誠之呼吸聲，
明知張延誠並未死亡等情（見原判決第三頁第十六至十八行）。
惟理由欄僅援引少年林００於第一審法院少年法庭調查時之供述
，認定丙○○辯稱：伊以為被害人死亡，才參與掩埋被害人云云
，不足採信（見原判決第十頁以下理由欄參、二之（八）部分）
。然就甲○○、乙○○對於被害人尚未死亡一事，主觀上有無認
知，原判決亦未論述其認定之依據及得心證之理由，同有理由不
備之疏誤。(二)、依原判決事實欄載稱於柚子園追逐過程中，被害
人突然跑到甲○○、丙○○二人面前，又從旁邊閃走，甲○○隨
即基於傷害之犯意，持扣案之霰彈槍，近距離朝被害人右膝蓋射
擊一槍，致被害人受有槍傷等情（見原判決第三頁第五至八行）
，似認持扣案霰彈槍射擊被害人成傷部分，僅係甲○○單獨所犯
（即尚未將傷害犯意提升為殺人犯意之前階段行為）。倘若無訛
，則扣案之霰彈槍、彈似與丙○○、乙○○殺害被害人之行為（
含前階段之傷害行為）無關。原判決主文欄於丙○○、乙○○之
主刑宣告下，將扣案之霰彈槍一支及霰彈殼一顆，併予諭知沒收
，亦有違誤。檢察官及甲○○、乙○○上訴意旨指摘原判決違法
，尚非全無理由，應認仍有發回更審之原因。
二、上訴駁回部分：
查上訴期間為十日，自送達判決後起算，刑事訴訟法第三百四十
九條前段定有明文。又在監獄或看守所之被告，於上訴期間內向
監所長官提出書狀者，依刑事訴訟法第三百五十一條第一項規定
，既視為在上訴期間內提起上訴，自無庸扣除在途期間。丙○○
因殺人案件，經原審判決後，於九十九年七月八日合法收受判決
書，有送達證書附卷可按，因期間之末日為星期日，上訴期間延
至同年月十九日即告屆滿，惟丙○○遲至同年月二十一日始向台
灣花蓮監獄提出第三審上訴書，有其上訴狀上之台灣花蓮監獄受
刑人訴狀用戳章可稽，顯已逾上訴期間，其所為之上訴自非合法
，應予駁回。
據上論結，應依刑事訴訟法第三百九十七條、第四百零一條、第
三百九十五條前段，判決如主文。
中    華    民    國  九十九  年    九    月   三十   日
                      最高法院刑事第十三庭
                          審判長法官  賴  忠  星
                                法官  呂  丹  玉
                                法官  吳      燦
                                法官  蔡  名  曜
                                法官  葉  麗  霞
本件正本證明與原本無異
                                      書  記  官
中    華    民    國  九十九  年    十    月    七    日
                                                      Ｅ

司法院資訊處製作；財團法人民間司法改革基金會備份。
